臺灣高等法院臺南分院刑事判決
109年度上易字第566號
上  訴  人  臺灣臺南地方檢察署檢察官
被      告  陳昌毅



上列上訴人因被告毒品危害防制條例案件，不服臺灣臺南地方法
院109年度易字第912號中華民國109年8月18日第一審判決（聲請
簡易判決處刑案號：臺灣臺南地方檢察署109年度毒偵字第1721
號），提起上訴，本院判決如下：
    主  文
原判決撤銷，發回臺灣臺南地方法院。
    理  由
一、聲請簡易判決處刑意旨略以：被告甲○○基於施用第二級毒
    品甲基安非他命之犯意，於民國109年4月17日17時許，在臺
    南市○區○○○○街00號0樓之0住處，以將甲基安非他命置
    於玻璃球內，再以火燒烤後吸食煙霧之方式，施用甲基安非
    他命1次。嗣於同年4月20日16時18分許，經臺灣臺南地方檢
    察署觀護人通知其到場採尿，送驗後結果呈安非他命、甲基
    安非他命陽性反應，始悉上情。因認被告涉犯施用第二級毒
    品罪嫌等語。
二、原判決略以：
（一）被告前因施用毒品案件，經臺灣臺南地方檢察署檢察官以
      108年度毒偵字第2330號為附命接受戒癮治療緩之起訴處
      分確定，緩起訴期間為2年（自108年11月29日至110年11
      月28日止），惟後因被告履行未完成而於109年6月18日逕
      為結案，此有臺灣高等法院被告前案紀錄表1份在卷可查
      ，可認被告所受之緩起訴處分並未完成，自無從解為等同
      「觀察、勒戒」之處遇已完成。
（二）因此，依據上述規定以及說明，本案屬於被告前因施用毒
      品受緩起訴處分確定後再犯之情形，因該緩起訴處分未完
      成，且被告前未有任何因施用毒品而經觀察、勒戒或強制
      戒治之紀錄，自不得依法追訴而逕為刑事處遇。
（三）至檢察官所援引之最高法院95年第7次以及97年第5次刑事
      庭會議決議意旨，已為最高法院109年8月11日第3次刑事
      庭會議多數意見認不再援用，是以其作為立論基礎之判決
      或研討結論，自不宜再為參考，併予敘明。
（四）綜上所述，檢察官對本案逕向本院聲請簡易判決處刑，其
      聲請程序於法不合，應依刑事訴訟法第303條第1款、第30
      7條之規定，不經言詞辯論，逕為不受理之判決云云。
三、檢察官上訴意旨略以：原審固以被告前於108年間，因施用
    毒品案件，經檢察官以108年度毒偵字第2330號為附命完成
    戒癮治療之緩起訴處分，並於108年11月29日確定(下稱前案
    )，前案緩起訴處分經撤銷前，被告並未有完成戒癮治療之
    紀錄，無「事實上已接受等同觀察、勒戒或強制戒治執行完
    畢釋放之處遇」，爰諭知公訴不受理，為主要論據。惟按毒
    品危害防制條例對於施用第一、二級毒品者，認其係具有「
    病患性犯人」之特質，採行觀察、勒戒以戒除其身癮之措施
    。而毒品危害防制條例第24條規定同法第20條第1項及第23
    條第2項之程序，於檢察官先依刑事訴訟法第253條之1第1項
    、第253條之2之規定，為附命完成戒癮治療之緩起訴處分時
    ，或於少年法院（地方法院少年法庭）認以依少年事件處理
    法程序處理時，不適用之。又附命緩起訴處分確定後，5年
    內再犯施用第一級或第二級毒品者，因其事實上已接受等同
    『觀察、勒戒』處遇，顯見再犯率甚高，原規劃之制度功能已
    無法發揮成效，自得依毒品危害防制條例第23條第2項或第2
    4條第2項規定之相同法理，逕行提起公訴，無再依毒品危害
    防制條例第20條第1項重為聲請觀察、勒戒之必要，否則若
    被告心存僥倖，有意避險，選擇對其較有利之戒癮治療，如
    有再犯，又可規避直接起訴之規定，自與法律規範目的有悖
    。（最高法院104年度第2次刑事庭會議決議意旨參照），並
    非以被告實際上已完成戒癮治療，始認定為等同觀察、勒戒
    之處遇，而得以提起公訴。被告前因施用毒品案件，經本署
    檢察官以前案為附命完成戒癮治療之緩起訴處分，於108年1
    1月29日確定，緩起訴期間自108年11月29日起至110年11月2
    8日止，是被告於前案為附命緩起訴確定後，又於109年4月1
    7日再犯本案施用毒品案件，依毒品危害防制條例第24條第2
    項規定之相同法理，應逕行提起公訴。原判決認事用法尚嫌
    未洽，爰依刑事訴訟法第344條第1項，第361條提起上訴，
    請將原判決撤銷，更為適當合法之判決。
四、原審諭知本件公訴不受理之判決，固非無見，惟查：
（一）按毒品危害防制條例部分條文於108年12月17日修正，於1
      09年1月15日公布，其中修正之第20條及增訂之第35條之1
      ，自109年7月15日施行。依現行毒品危害防制條例第35條
      之1第1項第2款之規定：「本條例中華民國108年12月17日
      修正之條文施行前犯本條例第10條之罪之案件，於修正施
      行後，審判中之案件，由法院依修正後規定處理」，是被
      告上開所犯之罪，應依修正後之規定處理，先予敘明。又
      按毒品危害防制條例第20條第1項之程序，於檢察官先依
      刑事訴訟法第253條之1第1項、第253條之2之規定，為附
      命完成戒癮治療之緩起訴處分時，不適用之，毒品危害防
      制條例第24條第1項定有明文。毒品危害防制條例對於「
      初犯」及「5年（現修正為3年）後再犯」毒癮治療方式，
      採行「觀察、勒戒」與「緩起訴之戒癮治療」併行之雙軌
      模式；後者係以社區醫療處遇替代監禁式治療，使衷心戒
      毒之施用毒品者得以繼續正常家庭與社會生活為特色，且
      檢察官為緩起訴處分前，仍應得參加戒癮治療被告之同意
      ，並應向其說明完成戒癮治療及其他依刑事訴訟法第253
      條之2第1項各款規定命其應遵守事項後，指定其前往治療
      機構參加戒癮治療，使被告得以瞭解其後果，審慎作出抉
      擇，而為落實此項新戒毒刑事政策之執行，同條例第24條
      第2項並明定「前項緩起訴處分，經撤銷者，檢察官應依
      法追訴」，期以恩威並濟方式，使施用毒品者不能心存僥
      倖，藉此非監禁式治療機會之空窗期再犯，俾達成戒除毒
      癮之實際效果。是有關施用第一級、第二級毒品案件，經
      檢察官為附命完成戒癮治療之緩起訴處分時，既不適用毒
      品危害防制條例第20條第1項裁定令被告觀察、勒戒之規
      定，則嗣後該緩起訴處分經撤銷時，除該緩起訴係因違法
      或不當經再議程序，由上級檢察機關撤銷者，則應回復未
      為緩起訴處分之狀態，由檢察官續行偵查，視個案之證據
      ，為適當之處分外，倘係被告違反原緩起訴處分所附之條
      件而遭撤銷緩起訴處分，自應依偵查之結果，如足認有犯
      罪嫌疑者，應提起公訴或聲請簡易判決處刑，其犯罪嫌疑
      不足者，應為不起訴之處分，殊無再適用上開規定聲請法
      院裁定送觀察、勒戒之餘地，此乃被告選擇參加戒癮治療
      毒品防制刑事政策之當然結果，且為法律所明定，並無恣
      意剝奪其受觀察、勒戒處遇措施之可言（最高法院100年
      度台非字第51號判決意旨、100年度第1次刑事庭會議決議
      意旨參照）。至「附命緩起訴」後，5年（現修正為3年）
      內再犯施用第一級或第二級毒品者，因其事實上已接受等
      同「觀察、勒戒」處遇，顯見再犯率甚高，原規劃之制度
      功能已無法發揮成效，自得依毒品危害防制條例第23條第
      2項或第24條第2項規定之相同法理，逕行提起公訴，無再
      依同條例第20條第1項重為聲請觀察、勒戒必要。否則若
      被告心存僥倖，有意避險，選擇對其較有利之戒癮治療，
      如有再犯，又可規避直接起訴之規定，自與法律規範目的
      有悖（最高法院104年度第2次刑事庭會議決議參照）。
（二）經查：
 　1、被告於108年9月5日因施用第二級毒品，經臺灣臺南地方
      檢察署檢察官於108年11月11日以108年度毒偵字第2330號
      為附命完成戒癮治療之緩起訴處分（下稱前案），而該緩
      起訴處分於108年11月29日確定，緩起訴期間為2年（108
      年11月29日起至110年11月28日止），有上開緩起訴處分
      書、職權再議駁回處分書及被告前案紀錄表附卷可參（見
      本院卷第25至33頁）。
　 2、嗣被告於緩起訴期間內之109年2月21日、3月13日、4月20
      日、5月22日至臺灣臺南地方檢察署觀護人室報到，經採
      尿送驗，結果均呈陽性反應，另其於緩起訴期間之109年2
      月20日故意施用毒品部分，業經臺灣臺南地方檢察署檢察
      官以109年度毒偵字第1028號聲請簡易判決處刑，前案則
      經檢察官於109年7月6日以109年度撤緩字第421號撤銷緩
      起訴處分，此有上開撤銷緩起訴處分書、聲請簡易判決處
      刑書、判決書附卷可稽（本院卷第55至62頁）。
　 3、本案被告既係基於自主意願，同意接受作成戒癮治療之緩
      起訴處分以替代觀察、勒戒之實施，惟本案竟於前案緩起
      訴處分確定後之109 年4 月17日再次施用毒品；審酌原受
      戒癮治療之緩起訴遭撤銷後，該犯行即需依法起訴，以避
      免施用毒品者心存僥倖，藉非監禁式治療機會之空窗期再
      犯，俾達成戒除毒癮之實際效果之旨，倘認被告受緩起訴
      處分前後，於短時間內再為之施用毒品犯行，僅因緩起訴
      尚未作成或確定，嗣即認一概無庸依法起訴，顯有縱容被
      告於該段空窗期間恣意施用毒品，而難收戒除毒癮之效。
      況被告前案已因違反原緩起訴處分所附之條件而經撤銷緩
      起訴處分，依前揭說明，等同事實上已接受「觀察、勒戒
      」之處遇，檢察官乃逕依毒品危害防制條例第24條第2 項
      之規定就前案提起公訴，而後案（即本案）因上開偵訊同
      意併案所受之原緩起訴戒癮治療效力，因撤銷而失所附麗
      ，回復為尚未偵結之狀態，即應與前案同視，等同事實上
      亦已接受「觀察、勒戒」之處遇，而不宜再視為未經「觀
      察、勒戒」之初犯，否則將造成被告前案犯行已認無再行
      適用「觀察、勒戒」處遇程序逕提起公訴之情形下，其後
      案之犯行仍給予「觀察、勒戒」處遇之不合理現象（108 
      年法律座談會第25號審查意見參照）。
（三）綜上所述，本案是在被告執行戒癮治療中之施用毒品行為
      ，被告事實上已接受等同「觀察、勒戒」之命完成戒癮治
      療處遇，因前開緩起訴處分撤銷確定，顯見原規劃之制度
      功能已無法發揮成效，揆諸前揭說明，自應依毒品危害防
      制條例第23條第2 項或第24條第2 項規定之相同法理，逕
      行提起公訴，由法院為實體判決，無再依同條例第20條第
      1 項重為聲請觀察、勒戒必要。是原審雖以被告為本案施
      用第二級毒品犯行時，因該緩起訴處分未完成，且被告前
      未有任何因施用毒品而經觀察、勒戒或強制戒治之紀錄，
      自不得依法追訴而逕為刑事處遇，認檢察官起訴程序違背
      規定，然依前述說明，本件重為聲請觀察、勒戒，能否使
      原規劃之制度功能發揮成效？與法律規範目的是否有悖？
      均非無研求之餘地。原法院未察，逕為公訴不受理之諭知
      ，尚有未洽。檢察官提起上訴，指摘原審判決不當，非無
      理由，爰由本院將原判決撤銷，另為維持被告之審級利益
      ，併發回原審法院更為適法之處理，並不經言詞辯論為之
      。
據上論斷，應依刑事訴訟法第369 條第1 項但書、第372 條，判
決如主文。
中　　華　　民　　國　　109 　年　　10　　月　　29　　日
                  刑事第四庭    審判長法　官  郭玫利
                                      法  官  蔡廷宜
                                      法  官  曾子珍
以上正本證明與原本無異。
不得上訴。
　　　　　　　　　　　　　　　　　　　書記官  李淑惠
中　　華　　民　　國　　109 　年　　10　　月　　29　　日